【裁判字號】    97,訴,862
【裁判日期】    970806
【裁判案由】    確認通行權存在
【裁判全文】
臺灣臺中地方法院民事判決  97年度訴字第862號
原      告  乙○○
            丙○○
共      同
訴訟代理人  陳兆瑛律師
被      告  甲○○
法定代理人  丁○○
訴訟代理人  宋永祥律師
複代理人    李美玉律師
上列當事人間確認通行權存在事件，本院於民國97年7月23日言
詞辯論終結，判決如下：
    主      文
原告之訴駁回。
訴訟費用由原告負擔。
    事實及理由
壹、兩造爭執要旨：
一、原告主張：原告乙○○、丙○○共有坐落台中縣大甲鎮○○
    段91地號土地及原告乙○○所有坐落同所92地號土地，該二
    筆土地自原告之祖父起，在其上蓋有房舍居住，因土地周圍
    均為他人土地並蓋有房舍，無法順利對外通行，因原告之祖
    父熱心參與被告宗教活動，且無償提供土地供被告使用，故
    在民國（下同）59年間，被告同意提供所有同段62、82、83
    地號土地（下稱系爭土地）供公眾使用，原告世代均使用系
    爭土地對外聯絡，詎料96年間被告未經通知原告，自行在系
    爭土地上架設鐵板圍籬阻擋公眾通行。原告共有及所有之上
    開二筆土地為袋地，為此依民法第787條第1項之規定提起本
    件訴訟，爰聲明：確認原告就被告所有坐落台中縣大甲鎮○
    ○段62、82、83地號上如台中縣大甲地政事務所97年6月17
    日複丈成果圖所示Ａ、Ｂ、Ｃ三部分（合計面積134.53平方
    公尺）土地有通行權存在。被告應將上開土地之鐵板圍籬及
    鐵門拆除，不得阻礙原告之通行。
二、被告則以：原告共有之91地號土地緊鄰之同段90-10地號土
    地為供公眾通行之既成道路，又91地號土地西南側所緊鄰之
    90-13、90-12、89、88地號與122、124、125、126、127地
    號土地間亦留有聯外既成巷道，原告均可利用對外通往金華
    路，將原告土地整體觀察，其有二共同道路可對外聯絡，顯
    非袋地。又被告前任管理人梁祝於59年出具同意書之緣由，
    係因當時被告寺廟後方有多筆耕地出租他人耕作，為利眾生
    及寺廟後方農地之充分使用及耕作者之便利，留有約20坪之
    農路供通行之用。65、66年間，被告寺廟為供弟子居住之用
    ，該等供通行用之出租耕地，已陸續收回，早建為寮房、廚
    房、水塔、自耕之用，故同意書所示之農用通行關係業因土
    地之返還而終止其供公眾通行使用之目的，況且原告亦非同
    意書上之當事人，自非該同意書上所示之通行權利人。爰聲
    明：原告之訴駁回。
貳、得心證之理由：
一、原告主張通行之土地，即坐落台中縣大甲鎮○○段62、82、
    83地號土地，登記為被告甲○○所有，而原告主張通行之範
    圍，一側緊鄰被告甲○○建物，另一側由被告搭設鐵板圍籬
    阻隔，臨台中縣大甲鎮○○路部分設有鐵製柵門等情，有原
    告提出之土地登記謄本及現場照片為證。另本院於97年6月2
    日至現場履勘，並依原告主張之通行範圍囑託台中縣大甲地
    政事務所施測，製作複丈成果圖存卷為憑。
二、按民法第787條第1項所謂土地與公路無適宜之聯絡，致不能
    為通常之使用，其情形不以土地絕對不通公路為限，即土地
    雖非絕對不通公路，因其通行困難以致不能為通常之使用時
    ，亦應許其通行周圍地以至公路，最高法院53年台上字第29
    96號判例可資參照。準此，若土地絕對不通公路者，謂之「
    袋地」；若土地雖非絕對不通公路，但因通行困難以致不能
    為通常使用者，即所謂「準袋地」。而土地是否不能通常使
    用，應斟酌土地之形狀、面積、位置及用途定之，且其現有
    之聯絡是否已足，應依「現在」使用土地之方法為判斷，並
    不以從來之使用方法為準。經查：原告共有之91地號土地上
    ，現有原告等居住使用之門牌號碼大甲鎮○○路30巷10號平
    房一幢，房屋成Ｌ型，屋前空地以圍牆圍繞，圍牆大門面向
    金華路，該房屋與原告主張通行被告土地之方向無出入口；
    房屋後門朝南，91地號土地與原告乙○○所有之92地號土地
    間約有1.5公尺落差等情，業經本院勘驗現場屬實。故如欲
    由原告房屋後門或大門出入（由91地號），經由原告所主張
    通行之系爭土地至金華路，勢必先迂迴攀爬1.5公尺土坡至
    92地號土地，依現狀而言，此通行方式，對於一般人已屬困
    難不便之事，如以交通工具通行顯不可能。另同所90-10地
    號土地現為空地，本院勘驗時台中縣大甲地政事務所測量人
    員攜有92年版空照圖，經本院對照確認後該土地於92年時即
    為巷道，該筆土地直接聯絡金華路與原告共有之91地號土地
    相通。又91地號土地西南側緊鄰之90-13、90-12、89、88地
    號與122、124、125、126、127地號土地間現有可供人員通
    行之巷道，經本院勘驗結果應金華路30巷，此巷正朝原告前
    開圍牆大門與金華路聯絡等情，除有本院勘驗筆錄以外，並
    有被告提出之相片2張附卷可按。而原告乙○○所有之92地
    號上現存「倉庫」一座，其餘為水泥平台，散置雜物、四周
    雜草叢生，以該土地使用現狀而言，難謂有任何通行至公路
    之必要，雖原告提出照片證實其與被告土地臨接處（即台中
    縣大甲地政事務所97年6月17日複丈成果圖所示Ａ部分）原
    設有鐵門，現場亦遺有鐵門及栓柱痕跡等情，均屬過去使用
    之事實，與該土地現在之使用方法無涉。再者，縱認依現狀
    有通行之必要，原告乙○○亦應擇其周圍地損害最小之處所
    即經由其所共有之91地號土地通行，故就91、92地號土地相
    關位置、使用土地方法及現有之聯絡巷道等情整體觀察，此
    土地與公路尚有適宜之聯絡得為通常之使用，非「準袋地」
    可言。
三、至原告主張被告之原管理人梁祝曾於59年2月1日出具同意書
    ，同意提供系爭土地供原告之祖父及公眾通行一節，固據原
    告提出同意書影本附卷可憑，惟該同意書上所載之路地，係
    原告本件主張通行之範圍，已經被告否認。且同意書上既未
    記載土地地號，所載面積20坪又顯少於本院囑託大甲地政事
    務所測量之面積134.53平方公尺，故原告主張被告之原管理
    人梁祝同意以系爭土地供原告之祖父及公眾通行云云，自難
    採取。況且，原告係以民法第787條第1項規定起訴確認通行
    權存在，其通行權之有無，應依「現在」使用土地之方法為
    判斷，並不以從來之使用方法為準，已如前述。是縱原告之
    祖父與其他公眾過去有使用系爭土地通行之事實，亦非本院
    判斷原告現在通行權有無之依據。至於被告之原管理人梁祝
    出具同意書，同意提供系爭土地供原告之祖父通行，如屬真
    實，原告以該同意書之約定請求通行，則屬民法第787條第1
    項袋地通行權外之其他法律關係，附此說明。
四、綜上所述，坐落台中縣大甲鎮○○段91、92地號土地，並非
    袋地或準袋地，故原告依民法第787條第1項規定，主張通行
    系爭被告之土地，於法未合。從而原告請求確認其就被告所
    有坐落台中縣大甲鎮○○段62、82、83地號上如台中縣大甲
    地政事務所97年6月17日複丈成果圖所示Ａ、Ｂ、Ｃ三部分
    （合計面積134.53平方公尺）土地有通行權存在。被告應將
    上開土地之鐵板圍籬及鐵門拆除，不得阻礙原告之通行云云
    ，為無理由，應予駁回。
五、本判決基礎已經明確，雙方其餘陳述、主張及舉證，核與判
    決結論無影響，不再一一論述。
參、訴訟費用負擔之依據：民事訴訟法第78條。
中    華    民    國    97    年    8     月    6     日
                  民事第二庭  法  官  王邁揚
以上為正本係照原本作成。
如對本判決上訴，須於判決送達後20日內向本院提出上訴狀。
中    華    民    國    97    年    8     月    6     日
                              書記官


司法院資訊處製作；財團法人民間司法改革基金會備份。
